臺灣桃園地方法院民事判決　　　　　　　 99年度訴字第184號
原　　　告　楊靜代
訴訟代理人　陳祖祥
被　　　告　許文
參　加　人　中華票券金融股份有限公司
法定代理人　李明紀
訴訟代理人　謝禎誠
上列當事人間請求分割共有物事件，本院於民國100 年4 月21日
言詞辯論終結，判決如下：
    主      文
兩造共有之坐落桃園縣楊梅市○○○○段大金山下小段六八之二
地號土地（地目：溜；面積：一九三二平方公尺）應予原物分割
，其分割方法：如附圖所示六八之八部分面積二八三平方公尺分
歸原告取得，六八之二部分面積一六四九平方公尺分歸被告取得
。
兩造共有之坐落桃園縣楊梅市○○○○段大金山下小段六八之三
地號土地（地目：溜；面積：三六九平方公尺）應予原物分割，
其分割方法：如附圖所示六八之九部分面積五四平方公尺分歸原
告取得，六八之三部分面積三一五平方公尺分歸被告取得。
訴訟費用由被告負擔百分之八十五，餘由原告負擔。
    事實及理由
壹、程序方面：
一、本件原告經合法通知，無正當理由，未於最後言詞辯論期日
    到場，核無民事訴訟法第386 條各款所列情形，爰依被告之
    聲請，由其一造辯論而為判決。
二、按訴狀送達後，原告不得將原訴變更或追加他訴，但有被告
    同意或請求之基礎事實同一之情形者，不在此限；被告於訴
    之變更或追加無異議，而為本案之言詞辯論者，視為同意變
    更或追加，民事訴訟法第255 條第1 項但書第1 、2 款、同
    條第2 項分別定有明文。又所謂請求之基礎事實同一，係指
    變更或追加之訴與原訴之主要爭點有其共同性，各請求利益
    之主張在社會生活上可認為同一或相關，而就原請求之訴訟
    及證據資料，於審理繼續進行在相當程度範圍內具有同一性
    或一體性，得期待於後請求之審理予以利用，俾先後兩請求
    在同一程序得加以解決，避免重複審理，進而為統一解決紛
    爭者，即屬之，最高法院95年度臺上字第1573號判決意旨可
    資參照。查本件原告起訴時，其訴之聲明原為：兩造共有之
    坐落桃園縣楊梅市○○○○段大金山下小段68-1、68-2、68
    -3地號土地應予合併分割如起訴狀附圖B 所示，紅色部分土
    地分歸原告取得，其餘部分分歸被告取得。嗣於民國99年8
    月18日，原告變更其聲明為：如主文第1 項所示。核原告上
    開聲明之變更，其基礎事實仍為坐落桃園縣楊梅市○○○○
    段大金山下小段68-2、68-3地號土地（下分別稱系爭68-2地
    號土地、系爭68-3地號土地，合稱系爭土地）之分割，所使
    用之訴訟資料具共同性，堪認請求之基礎事實同一，且被告
    無異議而為本案言詞辯論，視為同意變更。揆諸上開法律及
    說明，原告所為變更，於法並無不合，應予准許。
三、原告前以其系爭68-2地號土地所有權應有部分11/75 ，設定
    新臺幣（下同）2,500 萬元之第一順位本金最高限額抵押權
    予訴外人國際票券金融股份有限公司（下稱國票公司）、90
    0 萬元之第二順位本金最高限額抵押權予訴外人和生染織廠
    股份有限公司（下稱和生公司）、2,500 萬元之第三順位本
    金最高限額抵押權予參加人中華票券金融股份有限公司（下
    稱華票公司）；以其系爭68-3地號土地所有權應有部分11/7
    5 ，設定2,500 萬元之第一順位本金最高限額抵押權予國票
    公司、900 萬元之第二順位本金最高限額抵押權予和生公司
    。又本院依原告之聲請，將本件訴訟依民事訴訟法第66條規
    定告知上開系爭土地之抵押權人，其中僅華票公司於99年1
    月25日為訴訟參加，其餘受告知人均未參加本件訴訟，亦未
    於準備程序期日、言詞辯輪期日到場或提出書狀為任何陳述
    或聲明，併此敘明。
貳、實體方面：
一、原告起訴主張：（一）系爭土地為兩造所共有，原告就系爭
    土地之所有權應有部分為11/75 ，被告之所有權應有部分則
    為64/75 。系爭土地無不能分割之情事，兩造就系爭土地亦
    無不為分割之約定，然前經原告請求被告協商分割方案未果
    ，兩造無法就系爭土地達成分割之協議。又系爭2 筆土地間
    有已劃為道路用地致無法分割之桃園縣楊梅市○○○○段大
    金山下小段68-1地號土地，故系爭2 筆土地並未相鄰，無法
    合併分割，故均請求分別為原物分配。（二）系爭土地西側
    部分與相鄰土地無高低落差，原告欲以分割後所取得之土地
    闢建停車場，供出租與附近居民。（三）參加人雖提出將系
    爭土地東側部分分歸原告所有之分割方案，然系爭土地東側
    與相鄰土地間有高低落差，如需供停車場使用尚須填土整地
    ，且東側對面係楊梅市楊明國小，無住戶及停車之需求，而
    系爭土地西側係玫瑰村社區，住戶較多，較具開發為停車場
    之價值。爰依民法第823 條提起本訴等語，並聲明如主文第
    1 項所示。
二、被告則以：（一）被告同意原告所提出之分割方案，但原告
    就其應有部分所設定之抵押權，於分割後應移存於原告所分
    得之部分。（二）參加人就系爭68-3地號土地無抵押權，如
    依兩造所不爭執之分割方案，將系爭68-3地號土地之東側分
    歸被告所有；而依參加人所提出之分割方案，將系爭68-2地
    號土地之西側分歸被告所有，將使兩造無法整體利用系爭土
    地。且被告目前係在系爭土地東側種菜，該部分有泥土；而
    系爭土地之西側則業已填平，上面已無泥土可供種菜，故被
    告亦希望分得系爭土地之東側，不同意參加人所提出之分割
    方案等語，並聲明：同意系爭土地依原告所提出之分割方案
    為原物分割。
三、參加人則以：系爭土地東側因面臨中山北路1 段390 巷，故
    東側部分較佳；又系爭土地西側因鄰近建築物地下室停車場
    之出入口，故有減少分割後取得之土地開發利用價值，至介
    於系爭土地中間之同段68-1地號土地雖已劃為道路用地，但
    政府何時完成徵收、開闢道路亦屬未知，故請本院將系爭土
    地東側分歸原告所有，系爭土地西側分歸被告所有。但依原
    告之分割方案，若能兼顧參加人之抵押權權利，參加人則無
    意見等語。
四、本院得心證之理由：
（一）查系爭土地為兩造所分別共有，原告就系爭土地之所有權
      應有部分為11/75 ，被告之所有權應有部分則為64/75 。
      同為兩造所共有之同段68-1地號土地，已劃為道路用地，
      但現尚未開通為道路。兩造就系爭土地並無禁止分割之約
      定，且兩造於本件訴訟繫屬前無法就系爭土地之分割達成
      協議等情，業據原告提出系爭土地之登記謄本、本院現場
      勘驗筆錄為證（本院卷第3 至8 頁、第126 至129 頁），
      並為兩造所不爭執，自堪信為真實。
（二）按各共有人，除法令另有規定外，得隨時請求分割共有物
      ，但因物之使用目的不能分割或契約訂有不分割之期限者
      ，不在此限；分割之方法不能協議決定，或於協議決定後
      因消滅時效完成經共有人拒絕履行者，法院得因任何共有
      人之請求，命為以原物分配於各共有人，民法第823 條第
      1 項、第824 條第2 項第1 款前段、分別定有明文。查本
      件兩造所共有之系爭土地，無不為分割之約定，且兩造前
      又未能協議決定分割方法等情事，既經認定如前，揆諸上
      揭法律規定，原告請求裁判分割系爭土地，自屬有據。
（三）查系爭土地東側面臨楊梅市○○○路○ 段390 巷部分為泥
      土地面，上有雜草與大石頭，對面街區整區皆為楊梅市楊
      明國小之用地，為文教區，無商業活動。自中山北路1 段
      390 巷至系爭土地之泥土地面部分有約1.2 公尺至1.7 公
      尺之高低落差；被告於其中種植蔬菜。楊明國小對面之路
      旁雖有停放車輛，但並未停滿，且路旁亦有其他可停車之
      空間。至系爭土地西側部分與鄰地則無高低落差，並鋪有
      碎石，往系爭68-2地號土地內部走入，地勢雖有下降，但
      落差僅約50公分，起伏不大，且有路可供行走。系爭土地
      西方之同段68-4、68-5、68-6地號土地為小水溝，跨越水
      溝後為同段66-18 地號土地，目前為柏油路（即楊梅市○
      ○○路○ 段390 巷45弄）。該中山北路1 段390 巷45弄道
      路南側為玫瑰村社區，係2 棟各15層樓之集合式住宅，巷
      弄內尚有理髮廳、房屋仲介公司、餐飲店、水電行、英文
      數學補習班等商業活動；巷弄內停放許多汽車等情，業經
      本院依勘驗現場無誤，有勘驗筆錄、系爭土地現場照片在
      卷可稽（本院卷第126 、127 、204 、205 頁、第153 至
      168 頁）。由系爭土地西方有集合式住宅、商家店面及停
      車眾多，及系爭土地東方係文教區，無商業使用，且路旁
      之停車位尚屬充裕等情以觀，堪認原告主張將系爭土地西
      側部分較具有開發停車場以供出租之價值一事為可採。且
      系爭土地東側與相鄰之馬路有超過1.5 公尺之高低落差，
      倘欲改變該部分目前之農耕現況，闢建停車場，亦有耗資
      整地之須。又系爭土地東側目前仍係泥土地面，相較於系
      爭土地西側上遭碎石鋪平之情況，適宜種植，堪認被告分
      得系爭土地東側部分，較易維持其於系爭土地上耕作之需
      ，是堪認原告所提出之分割方案，非但符合被告之分割意
      願，且合於兩造就系爭土地之使用需求。
（四）參加人雖認系爭土地東側面臨楊梅市○○○路○ 段390 巷
      ，較具經濟價值云云，惟查：原告就系爭土地之所有權應
      有部分比例較小，僅有11/75 ；且系爭土地係一東側長度
      較長，西側長度較短之土地，此有系爭土地之地籍圖謄本
      在卷可稽（本院卷第53頁），是依參加人所提出之分割方
      案，原告所分得之土地將成為如本院卷第189 頁複丈成果
      圖所示之長條狀，且臨路縱深較短淺之土地，不利於原告
      就分得土地之利用。況系爭68-2、68-3地號土地係以已劃
      為道路用地之同段68-1地號土地相隔，故系爭68-2、68-3
      地號土地之同側分與同一共有人，較有利於分割後各共有
      人之整體使用價值；又參加人就系爭68-3地號土地無抵押
      權，且兩造既均同意系爭68-3地號土地依原告所提出之分
      割方案分割，即西側分歸原告所有，東側分歸被告所有，
      故基於系爭土地整體利用之需求，系爭68-2地號土地亦應
      西側分歸原告所有，東側分歸被告所有為宜。再者，參加
      人雖主張系爭土地西側因鄰近建築物地下室停車場之出口
      ，阻擋系爭土地西側之進出，減少分割後取得之土地開發
      利用價值云云，惟系爭土地均得經由現仍為兩造所共有，
      而已劃為道路用地之同段68-1地號土地進出，況參加人所
      稱鄰近系爭土地之地下室停車場出口，並未阻擋系爭68-2
      地號土地西側之進出，此有本院99年11月10日勘驗筆錄、
      楊梅地政事務所鑑界之複丈成果圖及現場照片可稽（本院
      卷第204 、217 、153 、164 頁）。又系爭土地西側附近
      之土地，為住宅區及商業區，人口較系爭土地東側附近之
      土地稠密，且商業活動較興盛，業如前述。是依原告所提
      之分割方案，原告所分得之系爭68-2地號土地價值應無較
      低之情況，故不致使原告之抵押權人之利益受損。
五、按應有部分有抵押權或質權者，其權利不因共有物之分割而
    受影響，但有下列情形之一者，其權利移存於抵押人或出質
    人所分得之部分：（一）權利人同意分割；（二）權利人已
    參加共有物分割訴訟；（三）權利人經共有人告知訴訟而未
    參加，民法第824 條之1 第2 項定有明文。又告知訴訟，應
    以書狀表明理由及訴訟程度提出於法院，由法院送達於第三
    人；受告知人不為參加或參加逾時者，視為於得行參加時已
    參加於訴訟，準用民事訴訟法第63條之規定，民事訴訟法第
    66條第1 項、第67條亦分有明定。惟關於抵押權移存於抵押
    人所分得部分，祇要符合民法第824 條之1 第2 項但書各款
    規定，應屬法律規定之法定效果，無庸當事人為任何聲明，
    縱有聲明，法院亦無庸於判決主文內諭知，僅於判決理由中
    說明已足（臺灣高等法院暨所屬法院98年法律座談會民事類
    提案第10號意旨參照）。經查，系爭土地於原告起訴時，原
    告就系爭土地之所有權應有部分已設定前揭所述之抵押權與
    訴外人國票公司、和生公司，及參加人華票公司，本院依原
    告之聲請，將本件訴訟依民事訴訟法第66條規定告知上開抵
    押權人，惟其中僅華票公司為訴訟參加，其餘受告知人均未
    為訴訟參加，已如前述。揆諸上開民法第824 條之1 第2 項
    規定，國票公司、和生公司及華票公司等就系爭土地應有部
    分11/75 所設定之本金最高限額抵押權，其權利移存於原告
    所分得之部分，附此敘明。
六、從而，本院審酌被告同意原告所提出之分割方法，且原告所
    提之分割方法已顧及兩造對於系爭土地之進出便利及共有人
    對土地之使用效益，並兼顧原告就系爭土地所有權應有部分
    之抵押權人之利益等情，堪認本件原告主張之分割方法係適
    當、公允，且系爭土地並無不得依原告所提方案為分割之限
    制，爰將兩造共有之系爭土地，分割如附圖所示68之8 部分
    面積283 平方公尺、68之9 部分面積54平方公尺分歸原告取
    得；如附圖所示68之2 部分面積1649平方公尺、68之3 部分
    面積315 平方公尺分歸被告取得。
七、末按，因共有物分割、經界或其他性質上類似之事件涉訟，
    由敗訴當事人負擔訴訟費用顯失公平者，法院得酌量情形，
    命勝訴之當事人負擔其一部，民事訴訟法第80條之1 定有明
    文。分割共有物訴訟乃具非訟事件之性質，兩造各自主張之
    分割方法，僅供法院參考，法院應依民法第824 條命為適當
    之分配，斟酌何種分割方法較能增進共有物之經濟效益，並
    兼顧兩造利益以為決定，不受任何共有人主張之拘束，亦不
    因何造起訴而有不同。故法院縱認原告請求分割共有物為有
    理由，並採納其分割方法，惟兩造均因系爭土地之分割而蒙
    其利，是應審酌兩造可因本件分割共有物事件所獲得之利益
    ，關於訴訟費用負擔，應以兩造共有人應有部分比例負擔訴
    訟費用，方不致失衡。從而，本院認本件訴訟費用應由兩造
    依分割可得之利益比例負擔，爰判決如主文第3 項所示。
八、訴訟費用負擔之依據：民事訴訟法第80條之1。
中    華    民    國   100    年    5     月    12    日
          民事第三庭  審判長法  官  張益銘
                            法  官  林靜梅
                            法  官  毛彥程
以上正本係照原本作成。
如對本判決上訴，須於判決送達後20日內向本院提出上訴狀。如
委任律師提起上訴者，應一併繳納上訴審裁判費。
中    華    民    國   100    年    5     月    13    日
                            書記官  伍幸怡